臺灣臺中地方法院民事判決
109年度建字第122號
原      告  暘溢實業有限公司

法定代理人  鄭元財  
訴訟代理人  莊慶洲律師
被      告  立禾室內裝修有限公司（原名：立禾空間設計有限
            公司、立禾生技有限公司）

法定代理人  吳文靖  
訴訟代理人  黃文崇律師
上列當事人間請求給付工程款事件，本院於民國111年8月5日言
詞辯論終結，判決如下：
    主      文
一、被告應給付原告新臺幣1,343,553元，及自民國109年9月9日
    起至清償日止，按週年利率百分之5計算之利息。
二、訴訟費用（除減縮部分外）由被告負擔。
三、本判決於原告以新臺幣448,000元為被告供擔保後，得假執
    行。但被告如以新臺幣1,343,553元為原告預供擔保，得免
    為假執行。
    事實及理由
壹、程序事項：
一、按因契約涉訟者，如經當事人定有債務履行地，得由該履行
    地之法院管轄，民事訴訟法第12條定有明文。又履行地定有
    數處或雙務契約當事人所負擔之債務雙方定有互異之債務履
    行地者，各該履行地之法院亦皆有管轄權（最高法院100年
    度台抗字第182號裁定意旨參照）。經查，本件被告公司所
    在地雖設於新竹市，惟原告係依其承攬被告發包之「國聚之
    鑄樣品屋」內裝工程（下稱系爭工程）之承攬契約（下稱系
    爭契約）起訴請求被告給付工程款，而系爭契約所約定之工
    程施作地點係位於臺中市五權西路與龍富路交叉口，既為兩
    造所不爭執，即堪認定原告之債務履行地係位於本院轄區，
    是依前開說明，本院就本件訴訟自有管轄權，合先敘明。
二、次按訴狀送達後，原告不得將原訴變更或追加他訴，但請求
    之基礎事實同一、擴張或減縮應受判決事項之聲明者，不在
    此限，民事訴訟法第255條第1項第2、3款定有明文。經查，
    原告起訴時原依民法第505條規定，聲明請求被告給付原告
    新臺幣（下同）1,488,820元，及自起訴狀繕本送達翌日起
    至清償日止，按週年利率5％計算之利息（見本院卷㈠第13頁
    ）；嗣於訴狀送達後，追加民法第179條為請求權基礎（見
    本院卷㈡第68頁），並更正聲明請求給付之本金金額為1,343
    ,553元（見本院卷㈡第115頁）。核其追加請求權基礎部分，
    前、後所主張之事實均係基於系爭契約所生請求，基礎事實
    應屬同一；其更正請求金額部分，則屬減縮應受判決事項之
    聲明，均於法無違，應予准許。
貳、實體事項：
一、原告主張：兩造前於民國109年1月間成立系爭契約，約定由
    由原告承攬被告發包之系爭工程，工程項目、數量、單價如
    附表一所示，總價為4,168,553元（含稅），原告已完工且
    經被告驗收通過。詎被告僅給付2,825,000元予原告，尚有1
    ,343,553元未給付，爰依系爭契約及民法第505條規定，請
    求被告給付工程款。倘認兩造就附表一編號1、2、3、6、7
    、10、15至17、25、26、28所示工項之價格、數量並未達成
    合意，則被告因原告施作上開工項受有利益，並無法律上之
    原因，且致原告受有損害，爰依民法第179條規定，請求被
    告返還不當得利等語。並聲明：㈠被告應給付原告1,343,553
    元，及自起訴狀繕本送達翌日起至清償日止，按週年利率5％
    計算之利息。㈡願供擔保，請准宣告假執行。
二、被告則以：被告公司所在地設於新竹市，且系爭契約並未特
    別約定債務履行地，故本院對本件訴訟應無管轄權。又兩造
    固有成立系爭契約，約定由原告承攬系爭工程，惟兩造就如
    附表一編號1、2、3、6、15、16、17、25、26、28所示工項
    之單價、編號2、3、6、7、10、28所示工項之數量並未達成
    合意，是原告依系爭契約、民法第505條規定請求被告給付
    附表一編號1、2、3、6、15、16、17、25、26、28所示工項
    之工程款，為無理由。此外，兩造均為從事室內裝修之業者
    ，且長期合作以來，原告均係以同業間之「廠商價」承攬被
    告發包之工程，故就原告所施作前開未經兩造達成承攬合意
    之工項部分，其價格應以該等工項於同業間之「廠商價」計
    算，而非一般市價。經被告結算後，被告應給付原告之金額
    為3,473,221元（含稅），惟被告就系爭工程已給付3,605,0
    00元，而無積欠款項之情事，是原告依民法第505條、第179
    條規定請求被告給付工程款或返還不當得利，應無理由等語
    ，資為抗辯。並聲明：㈠原告之訴及假執行之聲請均駁回。㈡
    如受不利判決，願供擔保，請准宣告免為假執行。
三、本件經兩造整理並簡化爭點，結果如下：
  ㈠兩造不爭執事項（見本院卷㈡第172頁）：
　⒈兩造前於109年1月間成立系爭契約，約定由原告承攬被告發
    包之系爭工程，除如附表一編號1、2、3、6、15、16、17、
    25、26、28所示工項之單價、編號2、3、6、7、10、28所示
    工項之數量兩造有爭執外，兩造就附表一其餘部分之數量、
    單價（應加計營業稅5％）已達成合意，且原告已於109年3月
    28日前完工。
　⒉原告施作附表一編號2、3、6、7、10、28所示工項，已完成
    之數量如附表一各該工項「數量」欄所示。
　⒊被告至少已給付2,825,000元予原告，以為系爭契約工程款之
    給付。
　⒋被告有於附表二「發票日」欄所示日期交付如附表二所示之
    支票6紙予原告，並於109年2月20日匯款300,000元予原告。
　⒌被告有交付如本院卷㈠第121、167至171頁之領款簽收單予原
    告，其中本院卷㈠第167頁領款簽收單「領款廠商簽收」欄位
    以外之手寫部分為被告所記載。
  ㈡兩造爭執事項（見本院卷第172至173頁）：
　⒈被告抗辯本件訴訟欠缺管轄權，是否有據？
　⒉原告依系爭契約及民法第505條規定，請求被告給付工程款1,
    343,553元，是否有據？若有，原告得請求被告給付工程款
    之項目、金額為何？
　⒊倘認兩造就如附表一編號1、2、3、6、7、10、15、16、17、
    25、26、28所示工項部分，未達成承攬金額及數量之合意，
    則原告主張被告因原告施作上開工項受有利益，且無法律上
    之原因，依不當得利法律關係，請求被告返還不當得利，有
    無理由？若有，被告所受不當得利之數額為何？
四、得心證之理由：
　㈠原告依系爭契約及民法第505條規定，請求被告給付工程款1,
    343,553元，為有理由：
　　按稱承攬者，謂當事人約定，一方為他方完成一定之工作，
    他方俟工作完成，給付報酬之契約；報酬應於工作交付時給
    付之，無須交付者，應於工作完成時給付之，民法第490條
    第1項、第505條第1項定有明文。經查：
　⒈附表一編號4至5、8至9、11至14、18至24、27、29至42所示
    工項部分：
　　兩造前於109年1月間成立系爭契約，約定由原告承攬被告發
    包之系爭工程，除如附表一編號1、2、3、6、15、16、17、
    25、26、28所示工項之單價、編號2、3、6、7、10、28所示
    工項之數量兩造有爭執外，兩造就附表一其餘部分之數量、
    單價（應加計營業稅5％）已達成合意，且原告已於109年3月
    28日前完工，業如前述（見兩造不爭執事項第1項），則原
    告請求被告給付附表一編號4至5、8至9、11至14、18至24、
    27、29至42「金額」欄所示之工程款，自屬有據。
　⒉附表一編號1至3、6至7、10、15至17、25至26、28所示工項
    部分：
　⑴原告主張兩造有合意由原告施作附表一編號2、3、6、7、10
    、28所示工項，數量如附表一各該工項「數量」欄所示等語
    ，固為被告所否認。惟查，觀諸被告所提出109年2月28日請
    款單，其上所列品名已包含附表一編號2、3、6、7、10、28
    所示工項（見本院卷㈠第55頁品名編號2、3、7、8、11、30
    ），衡諸原告出具前開請款單予被告時，系爭工程尚在進行
    而未完工，倘若被告確未請原告承攬施作前開工項，則被告
    應會於施工期間向原告表示異議，並要求修正請款單，然由
    兩造所提證據，均未見被告曾於系爭工程完工前要求原告停
    止施作前開工項之情事，堪認被告確有將附表一編號2、3、
    6、7、10、28所示工項發包予原告施作。被告固抗辯兩造就
    前開工項之施作數量並未達成合意等語，惟查，經本院函請
    中華民國室內設計裝修商業同業公會全國聯合會（下稱室內
    設計公會）鑑定「原告施作附表一編號2、3、6、7、10、28
    所示工項，所完成之數量為若干」，該會鑑定結果如附表一
    編號2、3、6、7、10、28「數量」欄所示（見該會鑑定報告
    書第4至16頁），並為兩造所不爭執（見兩造不爭執事項第2
    項）。而以原告施作前開工項所完成之數量與原告於完工時
    提出之109年3月28日請款單所載數量（見本院卷㈠第17至19
    頁）相比較後，結果如下：　
編號 工程項目 單位 完成數量 109年3月28日 請款單所載數量 2 外牆高區 坪 170.67 164 3 外牆單面 坪 85.88 86 6 馬克板第二層 坪 145.18 201 7 雙面牆 坪 111.06 142 10 單面牆 坪 13.17 21 28 門窗框 尺 414.45 343 
　　由前開比較結果可知，原告施作附表一編號2、28所示工項
    ，所完成之數量雖分別較109年3月28日請款單所載數量增加
    6.67坪、71.45尺，然其所增加施作之數量並未高於109年2
    月28日請款單所載數量甚多，尚在合理範疇，且衡酌室內裝
    修工程實務上，承攬人常係依定作人實際需求或指示進行施
    作，承攬人應無甘冒定作人拒絕付款或逾期完工風險自行追
    加施作數量之理，而被告於原告109年3月28日完工後，亦未
    就原告施作成果表示反對，是本件應堪認定兩造就原告施作
    附表一編號2、3、6、7、10、28所示工項所完成之數量亦已
    達成施作之合意，被告抗辯兩造就附表一編號2、3、6、7、
    10、28所示工項之數量並未達成合意等語，即非可採。
  ⑵又按未定報酬額者，按照價目表所定給付之；無價目表者，
    按照習慣給付，民法第491條第2項定有明文。經查，兩造已
    就附表一編號1至3、6至7、10、15至17、25至26、28所示工
    項之數量達成施作之合意，並就其中附表一編號7、10所示
    工項之單價達成合意，業如前述（見兩造不爭執事項第1項
    、得心證之理由㈠、⒉、⑴），則原告請求被告給付附表一編
    號7、10「金額」欄所示之工程款，自屬有據。另原告雖未
    舉證證明兩造就附表一編號1至3、6、15至17、25至26、28
    所示工項已完成議價程序，然由前開規定可知，承攬報酬並
    非承攬契約之必要之點，原告既已施作附表一編號1至3、6
    、15至17、25至26、28所示工項完畢，則被告即應依一般工
    程習慣，按前開工項於市場上一般合理價格給付承攬報酬予
    原告。經本院函請室內設計公會鑑定「附表一編號1至3、6
    、15至17、25至26、28所示工項於市場上之一般合理單價（
    未稅）為若干」，該會鑑定結果如下表「鑑定單價合理範圍
    」欄所示（見該會鑑定報告書第17至35頁）：
編號 工程項目 單位 原告主張單價 鑑定單價合理範圍 1 地板 坪 4,500 4,094至4,524 2 外牆高區 坪 3,500 3,331至3,544 3 外牆單面 坪 2,800 2,820至3,116 6 馬克板第二層 坪 1,000 995至1,099 15 模型檯 座 28,000 27,211至30,075 16 櫃檯 尺 4,500 4,292至4,744 17 櫃檯後方 牆面造型 尺 1,200 1,145至1,265 25 中島櫃 尺 12,341 11,724至12,958 26 主臥床頭造型 式 2,000 2,248至2,484 28 門窗框 尺 130 124至137 
　　本院衡酌前開鑑定結果係由鑑定機關會同兩造至現場勘查、
    丈量後依其專業所為之判斷，且無其他事證足認鑑定過程有
    何不當，認前開鑑定結果應屬可採。而由上表之比較可知，
    原告就前開工項請求之單價均未超過鑑定單價合理範圍，堪
    認原告請求按如附表一「原告主張單價」欄所示價格計算被
    告就前開工項應給付原告之工程款，應屬有憑，是原告請求
    被告給付附表一編號1至3、6、15至17、25至26、28所示工
    項「金額」欄所示之工程款，亦有理由。被告雖舉原告就兩
    造另案8個工程所提出之請款單（見本院卷㈠第271至303頁）
    ，抗辯兩造均為室內設計業者，故系爭工程之工程款應以「
    廠商價」而非「一般市價」計算等語。惟查，觀諸被告所提
    出之前開報價單，其上所列工程項目與系爭工程之項目並不
    完全相同，各工項所使用之建材材質是否相同，亦屬不明，
    且前開報價單係兩造就另案工程所為之約定，與系爭工程無
    涉，是本件顯難僅憑前開報價單遽認兩造有就系爭工程項目
    達成以「廠商價」計算之合意，被告此部分抗辯，即難堪採
    。
　⑶又被告雖抗辯原告係使用「風槍排釘」施作，而非「舊式鋼
    釘」，鑑定結果以「舊式鋼釘」之價格評估單價實有不當，
    又自原告完成系爭工程之日起至鑑定日止，已逾1年半，鑑
    定結果無法反映實際市場行情波動等語。惟查，經本院函請
    室內設計公會補充鑑定前開鑑定單價有無調整必要，該會鑑
    定結果略以：①自原告完工之109年3月28日起至鑑定之110年
    6月8日止，期間共1年2月10日，期間市場價格變動漲幅約在
    5％之間，並未明顯波動，也在合理市場價格區間。②原告係
    使用「風槍排釘」施作，鑑定報告書記載之「鋼釘」用語係
    鋼釘及其他各式釘種之統稱，不影響每單位鑑定單價，故鑑
    定單價不需調整，有該會補充鑑定函文在卷可參（見本院卷
    ㈡第135至136頁）。由前開補充鑑定結果可知，自原告完工
    後至鑑定前，鑑定工項之市場價格雖有波動，然其波動幅度
    甚微，而無調整前開鑑定單價合理區間之必要，且前開鑑定
    單價實為室內設計公會以原告使用「風槍排釘」方式施作所
    得結果，而無被告所指以「舊式鋼釘」施作方式進行估價之
    情事，故被告前開抗辯，即非可採。
　⑷被告另抗辯原告施工使用之角材並非防水防蟲材質，鑑定結
    果以「防水防蟲材質角材」之價格評估單價實有不當等語。
    經查，本院函請室內設計公會補充鑑定原告是否係使用「防
    水防蟲材質角材」進行施作，該會補充鑑定結果認定本件鑑
    定並未對現場進行破壞，故無法判斷原告是否係使用「防水
    防蟲材質角材」進行施作，固有該會補充鑑定函文在卷可稽
    （見本院卷㈡第137頁）。惟觀諸原告提出之客戶別出貨明細
    表（見本院卷㈡第161頁），其上記載之品名為「（鷹）防蟲
    防水夾板角材」、送貨地點為「樣品屋＿五權西路＆龍富路口
    」，堪認原告確有購入防水防蟲材質角材供系爭工程施作使
    用。再觀諸被告提出之建材及包裝照片（見本院卷㈡第179至
    183頁），固可知悉該等建材之產地為中國，然該等建材是
    否為原告施作系爭工程所使用之建材、是否為防水防蟲材質
    ，均有不明，是僅憑前開照片，顯難遽認原告使用之角材非
    防水防蟲材質。此外，被告既未提出其他證據證明原告係使
    用非防水防蟲材質施作系爭工程，則其抗辯應以「非防水防
    蟲材質角材」之價格認定工項單價等語，即難採憑。
　⒊被告就系爭工程應給付之工程款為4,168,553元，扣除被告已
    給付之2,825,000元後，被告應再給付原告1,343,553元：
　⑴經查，被告就系爭工程應給付原告之工程款如附表一各該工
    項「金額」欄所示，合計3,970,050元，加計營業稅額198,5
    03元（計算式：3,970,050×5％＝198,502.5，小數點以下四捨
    五入）後，被告應給付原告之金額為4,168,553元（計算式
    ：3,970,050＋198,503＝4,168,553）。又被告有於附表二「
    發票日」欄所示日期交付如附表二所示之支票6紙予原告，
    並於109年2月20日匯款300,000元予原告，且附表二編號3所
    示支票587,960元中之245,000元、編號4所示支票280,000元
    、編號5所示支票2,000,000元及前開匯款300,000元，均係
    作為系爭工程款項之給付，為兩造所不爭執（見兩造不爭執
    事項第4項、本院卷㈡第171至172頁），堪認被告就系爭工程
    已給付之工程款為2,825,000元（計算式：245,000＋280,000
    ＋2,000,000＋300,000＝2,825,000），是原告依系爭契約及民
    法第505條第1項規定，請求被告給付系爭工程之工程款1,34
    3,553元（計算式：4,168,553－2,825,000＝1,343,553），洵
    屬有據。
　⑵被告固提出請款單、領款簽收單（見本院卷㈠第165至171頁）
    ，抗辯附表二編號1、2所示支票820,000元、400,000元中之
    500,000元、附表二編號3所示支票587,960元中之280,000元
    （不包含前開245,000元），亦係作為系爭工程款項之給付
    ，故被告應給付原告之款項應再扣除780,000元等語（見本
    院卷㈡第171頁），然為原告所否認，則依民事訴訟法第277
    條前段規定，即應由被告就前開利己之清償事實負舉證之責
    。經查，觀諸被告提出之請款單，固可知悉原告曾就系爭工
    程向被告請領500,000元之工程款，然由本院卷㈠第167頁領
    款簽收單，可知被告前欲支付系爭工程之工程款500,000元
    、兩造另案位於臺中市松竹路工程之工程款1,000,000元予
    原告，而因被告認為其先前有多給付280,000元予原告之情
    事，故自行將多給付之280,000元予以扣除後，交付附表二
    編號1、2所示、面額合計1,220,000元（計算式：500,000＋1
    ,000,000－280,000＝1,220,000）之支票予原告，則被告自行
    扣除280,000元後，前開實際支付之1,220,000元中究有若干
    係用以支付系爭工程之工程款、若干係用以支付兩造另案位
    於臺中市松竹路工程之工程款，即屬未明。再觀諸本院卷㈠
    第171頁領款簽收單，可知被告前欲支付系爭工程之工程款5
    25,000元、兩造另案「昌祐接待中心」工程之工程款1,842,
    960元予原告，而因被告認為其先前有多給付1,780,000元予
    原告之情事，故自行將多給付之1,780,000元予以扣除後，
    交付附表二編號3所示、面額587,960元（計算式：525,000＋
    1,842,960－1,780,000＝587,960）之支票予原告，則被告自
    行扣除1,780,000元後，前開實際支付之587,960元中究有若
    干係用以支付系爭工程之工程款、若干係用以支付兩造另案
    「昌祐接待中心」工程之工程款，亦待釐清。從而，依前開
    請款單、領款簽收單，可知被告有以單張支票支付多項工程
    款項之情事，然相關帳目並未詳實記載各該支票之款項係用
    以支付何一工程之工程款，是本件顯無從憑前開請款單、領
    款簽收單認定附表二編號1、2所示支票820,000元、400,000
    元中之500,000元、附表二編號3所示支票587,960元中之280
    ,000元（不包含前開兩造不爭執之245,000元）亦係用以支
    付系爭工程之工程款，故被告抗辯被告就系爭工程應給付原
    告之工程款應再扣除780,000元等語，即難採憑。
　㈡末按給付無確定期限者，債務人於債權人得請求給付時，經
    其催告而未為給付，自受催告時起，負遲延責任。其經債權
    人起訴而送達訴狀，或依督促程序送達支付命令，或為其他
    相類之行為者，與催告有同一之效力；遲延之債務，以支付
    金錢為標的者，債權人得請求依法定利率計算之遲延利息；
    應付利息之債務，其利率未經約定，亦無法律可據者，週年
    利率為5％，民法第229條第2項、第233條第1項前段及第203
    條定有明文。本件原告對被告之工程款債權，為無確定期限
    之給付，是依前開規定，應自原告催告請求被告負給付責任
    即起訴狀繕本送達被告之翌日起算遲延利息。查本件起訴狀
    繕本於109年9月8日送達被告，有送達證書附卷可稽（見本
    院卷㈠第45頁），且為被告所不爭執（見本院卷㈡第68頁）。
    揆諸前揭說明，原告請求被告給付自109年9月9日起至清償
    日止，按週年利率5％計算之利息，自屬有據。
五、綜上所述，原告依系爭契約、民法第505條第1項規定，請求
    被告給付1,343,553元，及自109年9月9日起至清償日止之法
    定遲延利息，為有理由，應予准許。　
六、兩造分別陳明願供擔保為准、免假執行之宣告，核與法律規
    定均無不符，爰分別酌定相當之擔保金額，予以准許。
參、本件事證已臻明確，兩造其餘攻擊、防禦方法及所提證據，
    經審酌均於判決結果無影響，爰不予逐一論駁，併此敘明。
肆、訴訟費用負擔之依據：民事訴訟法第78條。
中　　華　　民　　國　　111 　年　　8 　　月　　31　　日
                  民事第二庭　審判長法　官  呂麗玉
                                    法　官  江奇峰
                                    法　官  鄭百易
上正本係照原本作成。
如對本判決上訴，須於判決送達後20日內向本院提出上訴狀。如
委任律師提起上訴者，應一併繳納上訴審裁判費。
中　　華　　民　　國　　111 　年　　8 　　月　　31　　日
                                    書記官 唐振鐙